臺灣臺北地方法院民事判決　　　　　　　　99年度消字第33號
原　　　告　歐陽曾文
訴訟代理人　鍾周亮律師
被　　　告　遠雄建設事業股份有限公司
法定代理人　湯佳峰
訴訟代理人　蘇弘志律師
複　代理人　陳友炘律師
上列當事人間請求返還價金等事件，本院於民國100年3月30日言
詞辯論終結，判決如下：
    主      文
被告應給付原告新臺幣陸佰肆拾貳萬元，及自民國九十九年九月
十六日起至清償日止，按年息百分之五計算之利息。
原告其餘之訴駁回。
訴訟費用新臺幣捌萬伍仟佰壹拾玖元由被告負擔五分之四（即
新臺幣陸萬捌仟貳佰伍拾伍元），餘由原告負擔。
本判決第一項於原告以新臺幣貳佰壹拾肆萬元供擔保後，得假執
行。但被告如以新臺幣陸佰肆拾貳萬元預供擔保，得免為假執行
。
原告其餘假執行之聲請駁回。
    事實及理由
一按訴狀送達後，原告不得將原訴變更或追加他訴，但請求之基
  礎事實同一者，不在此限，民事訴訟法第255條第1項第2 款定
  有明文。原告起訴時係針對系爭買賣契約請求被告賠償損害、
  返還已收價金或酌減違約金，嗣於訴訟繫屬中，變更為先位請
  求被告返還已收價金，備位請求返還溢收之違約金，且變更訴
  之聲明如後列原告聲明項下所載。核原告所變更之新訴，與舊
  訴係本於同一基礎事實，且其所為訴之聲明變更，亦合於前開
  規定，應予准許。
二原告起訴主張：
  (一)先位之訴部分：
    1.伊於民國96年8 月24日與被告簽訂預售房地買賣契約書（
      下稱系爭買賣契約書），向被告買受坐落新北市○○區○
      ○段二小段94地號土地上之「遠雄碧連天」社區內S8棟 1
      樓店面及其坐落基地持分（下稱系爭房地），及地下二樓
      669、670號停車位之專有使用權，價金計新臺幣（下同）
      4,280萬元；並約定系爭店面總面積為79.03坪，主建物面
      積49.43坪、附屬建物面積10.86坪、共用部分面積 18.74
      坪，公設比為23.71%。伊已給付價金8,404,000 元予被告
      。
    2.惟被告之銷售人員於銷售系爭房地時，並未向伊說明店面
      之附屬建物部分，伊無專有使用權，而須提供予所有住戶
      共用，且依兩造間之約定，伊所買受系爭房地之主建物及
      附屬建物部分均應由伊專有使用，然被告交付之店面，附
      屬建物部分伊卻無專有使用權，被告之給付不符債之本旨
      ，且具有使用面積短少之瑕疵，致伊受有房屋價值減少之
      損害，伊得依民法第256條、第359條、227 條規定解除契
      約，伊已於99年3 月11日發函向被告為解約之意思表示，
      爰再以起訴狀繕本之送達向被告為解約之意思表示，契約
      既經解除，被告即應依民法第259條第2款規定返還已收價
      金。
    3.再者，被告之銷售人員於銷售系爭房地時，故意隱匿店面
      附屬建物部分，伊無專有使用權之重大交易訊息，致伊陷
      於錯誤而與被告締結買賣契約，伊已依民法第92條規定，
      於99年4月1日發函撤銷該締約之意思表示，被告受領伊給
      付價金即無法律上原因，應依民法第179 條規定返還之等
      語。
    4.又被告交付伊之店面，伊得單獨使用之面積數量顯有不足
      ，自屬不完全給付且不能補正，被告其餘部分之履行，於
      伊無利益，伊得拒絕該部之給付；況被告已自認已將系爭
      房地轉售他人，即已給付不能，伊即得依民法第226 條規
      定請求全部不履行之損害賠償。
  (二)備位之訴部分：
    退步言之，縱認伊前揭請求均無理由，被告有權沒收伊已繳
    價金充作違約金，該等違約金亦屬過高，爰請求鈞院將違約
    金酌減為11,274元，被告溢收之價金應依民法第179 條規定
    返還予伊等語。
  (三)聲明為：
    1.先位聲明：
      被告應給付原告8,404,000元，及自99年9月16日起至清
        償日止，按年息百分之5 計算之利息。
      願供擔保請准宣告假執行。
    2.備位聲明：
      被告應給付原告8,392,726元，及自99年9月16日起至清
        償日止，按年息百分之5 計算之利息。
      願供擔保請准宣告假執行。
三被告則抗辯：
  (一)系爭買賣契約書第4條第2項約定之附屬建物面積，係指系爭
    店面前之陽台、廊道部分，而系爭買賣契約書第22條第8 項
    第1 款及附件七約定專用同意書已明確約定該陽台、廊道部
    分應供公眾通行使用，並經原告簽名表示同意。又原告於買
    受系爭房地前，曾另向伊買受「遠雄碧連天」社區內之2 筆
    住家房地，其於買受該2 筆房地時均使用與系爭買賣契約書
    相同之買賣契約，並簽署相同之附件，而伊之銷售人員於原
    告買受該2 筆房地時均就買賣契約條文逐條向原告說明，且
    原告亦有與他人合建房屋之經驗，其對於系爭房地坪數配置
    及附件七之意義不可能不知悉。另依系爭買賣契約書附件一
    房屋平面圖所示，亦可輕易計算得出系爭房屋坪數配置，故
    原告主張其不知系爭房屋前之陽台、廊道之使用方式或登記
    方式，應不實在。
  (二)原告於買受系爭房地後，遲未履行繳款義務，經伊數度催告
    未果，伊已依系爭買賣契約書第30條第2項約定，於99年4月
    13日發函向原告為解約之意思表示，並就已收價金沒收按契
    約總價15%計算即642萬元之違約金，另將餘款及預收過戶款
    263,000元提存於臺灣板橋地方法院等語。
  (三)聲明為：
    1.原告之訴駁回。
    2.如受不利判決，願供擔保請准宣告免為假執行。
四兩造不爭執之事項：
  (一)兩造於96年8月27日簽訂系爭買賣契約書（見本院卷(一)第9-2
    6頁），約定由原告向被告買受系爭房地及地下2樓669、670
    號停車位之專有使用權，價金計4,280 萬元；原告已給付價
    金8,404,000 元予被告。
  (二)被告銷售系爭房地時交付原告之店面坪數總表（見本院卷(一)
    第8頁），記載系爭房屋總面積為79.03坪，主建物面積49.4
    3 坪、附屬建物面積10.86坪、共用部分面積18.74坪，公設
    比為23.71%。嗣系爭房屋於98年間興建完成，並於同年9 月
    25日辦妥第一次登記，門牌為新北市○○區○○路316 號，
    登記之主建物面積為178.24 平方公尺（含夾層40.97平方公
    尺、廊道14.81平方公尺）、附屬建物陽台面積為21.77平方
    公尺（見本院卷(一)第60頁）。
  (三)原告於99年3月11日發函予被告（見本院卷(一)第27-28頁），
    催告被告於函到10日內返還已收價金8,404,000元。
  (四)被告於99年3月2日、24日分別致函原告，催告原告於函到10
    日內辦理貸款相關手續或繳清銀行貸款金額；原告已收受該
    信函（見本院卷(一)第66-70頁）。
  (五)原告委任律師於99年4月1日致函被告，表明撤銷系爭買賣契
    約之意；被告已收受此律師函（見本院卷(一)第134-137 頁）
    。
  (六)被告於99年4 月13日發函予原告，表明解除系爭買賣契約、
    並沒收已收價金之意；原告已收受該信函（見本院卷第71-7
    5 頁）。
  (七)被告於99年8 月13日致函原告，表明將依約沒收以買賣價金
    15%計算之款項充作違約金，請原告於文到7日內洽領餘款1,
    984,000元（見本院卷(一)第76-77頁）。嗣原告未向被告領取
    前開款項，被告於99年9月8日將該筆款項提存於臺灣板橋地
    方法院提存所（見本院卷(一)第50頁）。
五得心證之理由：
  (一)按因被詐欺或被脅迫而為意思表示者，表意人得撤銷其意思
    表示；無法律上之原因而受利益，致他人受損害者，應返還
    其利益。雖有法律上之原因，而其後已不存在者，亦同，民
    法第92條第1項、第179條分別定有明文。原告起訴主張：被
    告於銷售系爭房地時，並未告知針對系爭店面之附屬建物即
    陽台、廊道部分，其並無專用權，致其陷於錯誤而向被告買
    受系爭房地，其業於99年4月1日撤銷締約之意思表示，即得
    依民法第179 條規定請求被告返還已收價金等語。被告則否
    認有原告所指詐欺情事，經查：
    1.按民法第92條第1 項所指詐欺，雖不以積極之欺罔行為為
      限，然單純之緘默，除在法律上、契紙上或交易之習慣上
      就某事項負有告知之義務者外，其緘默並無違法性，即與
      本條項之所謂詐欺不合（最高法院33年上字第884 號判例
      意旨參照）。易言之，如行為人依法律、契約或交易慣例
      ，就特定事項對於相對人負有告知義務，則行為人不向相
      對人提供資訊之故意緘默舉措，即構成民法第92條第1 項
      所稱之詐欺行為。而在不動產買賣契約中，出賣人就其所
      知之交易上重要資訊，基於誠信原則，對買方有告知之義
      務，迭經最高法院於相關判決中所肯認。所謂「交易上重
      要資訊」，應指交易慣例上會影響買方締約意願之事項。
      在區分所有建物之房地買賣，房屋產權登記為主建物及附
      屬建物者殆屬房屋之專有部分，以買受人得專用為原則，
      約定供共用使用為例外，故倘專有部分有約定共用之情形
      ，買受人對該區分所有建物得直接支配、使用之範圍即較
      登記為專有部分之面積減少，就此應認賣方負有向買方詳
      實說明之義務。
    2.查被告對於系爭房地係以預售之方式，委由遠雄房屋仲介
      股份有限公司（下稱遠雄房屋）之員工銷售，此業據證人
      即經手系爭房地交易之遠雄房屋員工陳敏馨、吳麗美結證
      在卷（見本院卷(一)第163頁、165頁）。亦即原告向被告買
      受系爭房地時，系爭房地尚未興建完成，原告就系爭店面
      得專用之範圍為何，並無法經由實地至現場看屋、測量或
      確認建物登記謄本登記之面積等方式進行確認，僅得經由
      被告提供之相關廣告文宣、銷售人員之說明內容以確認之
      。而針對系爭店面之銷售經過，陳敏馨、吳麗美一致證稱
      ：一開始是原告夫妻在「遠雄碧連天」社區先買了兩戶各
      60幾坪的住家，後來原告的太太向彼等探詢同社區有無店
      面要賣，故等此社區的店面開放銷售後，彼等即將此訊息
      告知原告夫妻，並提供社區平面圖及坪數表予原告，嗣原
      告擇定S8店面即辦理簽約手續。因系爭房地之買賣契約書
      內容，與原告之前購買同社區住家房地時所簽訂之契約書
      內容相同，在原告買住家的時候，彼等已經將買賣合約書
      讓原告審閱，且在簽約時亦逐條向原告說明內容，故這次
      銷售系爭店面時，彼等即未針對買賣合約書的內容逐條跟
      原告說明，僅針對系爭店面的面積、價金等細節，逐項念
      給原告聽。且系爭店面之附屬建物即為騎樓，必須給公眾
      使用，在賣系爭店面給原告前，原告曾表示與別人合資蓋
      過房屋，故彼等認為原告對店面附屬建物的使用方式應該
      知道，針對系爭店面附屬建物的使用方式原告沒有特別問
      ，彼等即未特別說明等語（見本院卷(一)第163-167 頁），
      可知陳敏馨、吳麗美代理被告與原告洽談系爭房地買賣契
      約之過程中，僅以坪數表向原告說明系爭店面之面積，就
      系爭店面原告得專用之實際範圍，則未向原告為任何說明
      。
    3.細觀陳敏馨、吳麗美交付予原告之坪數表（見本院卷(一)第
      148頁），其上記載系爭店面之契約面積為79.03坪、主建
      物面積為49.43坪、附屬面積為10.86坪、共用部分面積為
      18.74 坪、公設比為23.71%。而依一般房地交易之慣例，
      房屋之主建物及附屬建物均為區分所有建物之專有部分，
      買方對於主建物及附屬建物通常均有專用權，僅共用部分
      須與其他區分所有權人共用，故公設比即為共用部分占建
      物全部面積之比例，前開坪數表中關於公設比之計算，亦
      採相同方式為之（18.74÷79.03≒0.2371），為證人陳敏
      馨、吳麗美所是認（見本院卷(一)第164、166頁），原告主
      張依前開坪數表之記載，其乃認定就系爭店面其得專用之
      面積為60.29 坪等語，實合於一般交易常情，應可信實。
    4.原告依前開坪數表之記載，認定系爭店面其可專用之面積
      為60.29 坪，而決意與被告締約後，在簽約當日，陳敏馨
      及吳麗美所交付之系爭買賣契約書第4條第2項對於系爭店
      面面積之記載為：「本戶房屋面積約79.03 坪、包含主建
      物面積約49.43坪、附屬建物面積（如陽台、廊道）約10.
      86坪、共用部分面積約18.74坪」等語（見本院卷(一)第9頁
      ），核與前開坪數表之記載大抵相同。以系爭買賣契約書
      對面積之記載，再比對該份契約書所附之系爭店面平面圖
      （如附件所示），可確認依被告之設計、規劃，系爭店面
      之附屬建物，即為該平面圖所標示之陽台、廊道，是原告
      主張其依該平面圖所示，認定該圖所標示之陽台、廊道部
      分其有專用權等語，亦屬合理。
    5.惟系爭店面於98年中興建完成後原告至現場查看，確認其
      就系爭店面得專用之範圍，僅及於附件平面除陽台及廊道
      以外之部分，而不及於陽台及廊道，對此被告並不爭執。
      而經本院會同兩造至現場履勘，亦確認前開平面圖所標示
      之陽台、廊道，事實上即為騎樓，確實位於系爭店面之鐵
      門外，非得由系爭店面之買受人專用，而須供公眾通行，
      有勘驗筆錄及現場照片在卷可參（見本院卷(一)第207、232
      頁），足證原告買受系爭店面，實際得專用之面積僅及於
      系爭買賣契約書第4條第2項所指之主建物部分，而不及於
      該條所指附屬建物（即陽台、廊道部分），亦即其得專用
      之面積僅有約49.43 坪，而非其所認知之60餘坪。實則，
      兩造於系爭買賣契約書第4條第2項所約定之系爭店面面積
      ，與系爭店面落成後辦理之所有權第一次登記結果，亦有
      不同（對照表請參見附表）。依登記結果，系爭平面圖所
      標示之廊道，係登記為系爭店面之主建物，僅該平面圖所
      示陽台為該店面之附屬建物，易言之，原告買受系爭店面
      ，除登記之附屬建物（即平面圖所示陽台）外，就主建物
      部分，仍有部分無專用權（即平面圖所示廊道部分），此
      尤與主建物部分買方向有專用權之交易慣例相悖。而原告
      買受系爭店面，就系爭平面圖所指陽台、廊道等專有部分
      計約10坪左右面積係約定供共用使用一事，核屬會影響原
      告締約意願之重要交易資訊，揆諸前開說明，被告即有詳
      實說明義務，惟由證人陳敏馨、吳麗美之證詞可知，彼等
      在代理被告與原告洽談系爭買賣契約之過程中，對此並未
      對原告加以說明，應認被告確實未履行依契約及交易慣例
      所生之告知義務，原告業於99年4月1日致函被告，依民法
      第92條第1 項規定撤銷締約之意思表示，於法自屬有據。
    6.被告雖辯稱：原告有與他人合資興建房屋之經驗，由平面
      圖之標示即可得知其專用部分不及於陽台、廊道；且系爭
      契約書第22條第8 項之約定及附件約定專用同意書已明揭
      原告對平面圖所指陽台、廊道無專用權各云云，然查：
      證人陳敏馨、吳麗美雖均證稱：一般供住家使用之房屋
        ，主建物及附屬建物部分確實是由買受人專用，但店面
        之附屬建物即為騎樓，買受人對之並無專用權等語（見
        本院卷(一)第164頁、166頁），然觀諸被告提出之「建物
        所有權第一次登記補充規定」，其第11-1條規定：「區
        分所有建物之騎樓除經依公寓大廈管理條例第56條規定
        ，於申請建造執照檢附之詳細圖說上，繪製標示為共用
        者外，得以主建物內標示騎樓辦理登記」（見本院卷(一)
        第182 頁），可知在辦理建物所有權第一次登記時，就
        騎樓部分並非一定登記為附屬建物，亦有可能登記為共
        用部分，是證人陳敏馨、吳麗美針對店面之附屬建物即
        為騎樓之說法，實未臻精確，要難以此即認定在店面之
        買賣，確實存有騎樓即店面之附屬建物，且附屬建物部
        分買受人即無專用權之交易慣例；況一般人對於騎樓部
        分買受人並無專用權，但有可能登記為附屬建物一節，
        亦未必知情，對此賣方仍應有說明義務。更有甚者，被
        告於系爭買賣契約書所附之系爭店面平面圖，用意在顯
        示系爭店面之主建物及附屬建物之位置、格局及範圍，
        其上並無騎樓之標示，證人陳敏馨、吳麗美所指系爭店
        面之騎樓，實為該平面圖所標示之廊道及陽台，而廊道
        與陽台雖無精確定義，然就一般人之認知，核與騎樓有
        別，故由此平面圖之記載，實無從得知系爭店面之附屬
        建物即為騎樓，更難以此推論原告已可得知其對此店面
        之附屬建物部分並無專用權。
      再者，原告雖曾與他人合建房屋，然原告係以地主身份
        提供土地，交由建設公司興建、銷售，有原告提出之合
        建分售契約書足憑（見本院卷(一)第213-216 頁），原告
        既非建商，要難期待其有優於被告之房地產專業知識，
        而可自前述標示不實之平面圖，即確認該平面圖所指陽
        台、廊道實為騎樓，且其買受系爭店面後對該陽台、廊
        道部分並無專用權。
      又系爭買賣契約書第22條第8 項及為契約書附件之約定
        專用同意書雖分別約定：「本社區地上一層各店鋪前之
        陽台、廊道應供公眾通行使用，不得搭蓋違建或其他有
        礙避難逃生之行為」（見本院卷第14頁、第20頁），已
        明揭原告買受系爭店面後，對系爭平面圖所示之陽台、
        廊道並無專用權之旨，然陳敏馨及吳麗美於與原告締約
        時，就此項約定之內容並未向原告加以說明或提請原告
        注意，僅要求原告逕於系爭契約書上應簽名處簽名用印
        等情，為彼等自承在卷，尤徵被告就此交易重要事項，
        確實未盡說明義務。證人陳敏馨、吳麗美雖稱：原告買
        受同社區住家房屋時，其等已就買賣契約書所有內容均
        對原告詳加說明，系爭店面之買賣契約書之內容與住家
        房屋之買賣契約書內容均相同，故原告對於系爭買賣契
        約書之內容均瞭解等語（見本院卷(一)第164、166頁），
        然原告係在買受系爭店面前1、2個月即購買同社區住家
        房屋，且當時該社區之店面尚未開放銷售，為證人陳敏
        馨、吳麗美所坦認，彼等在銷售住家房屋時，是否會針
        對與住家房屋無關之契約條款對原告詳加說明，實有疑
        義，彼等此部分之說法已難遽信，要難執此作為被告得
        解免本件說明義務之依據。
    7.被告於銷售系爭房地時，對原告買受系爭店面，就系爭平
      面圖所示陽台、廊道計約10坪面積並無專用權之交易重大
      資訊，故意未向原告說明，原告已於99年4月1日致函被告
      ，依民法第92條第1 項規定合法撤銷締約之意思表示，如
      前述，系爭買賣契約即溯及失效，被告受領原告交付之買
      賣價金8,404,000 元，即失其法律上原因，原告自得依民
      法第179條規定，訴請其返還。惟被告前於99年8月13日致
      函原告，表明將依約沒收以買賣價金15% 計算之款項充作
      違約金，請原告於文到7日內洽領餘款1,984,000元等語（
      見本院卷(一)第76-77 頁），雖被告並未合法解約，亦無權
      沒收原告已付價金充作違約金，惟其既已向原告表明欲返
      還部分價金之意惟未經原告受領，嗣並於同年9月8日將其
      欲返還之價金1,984,000 元提存於臺灣板橋地方法院提存
      所，有提存書在卷可參（見本院卷(一)第50頁），仍應認就
      此部分款項，對原告已生清償效力，是原告僅得就餘款
      6,420,000 元，訴請被告返還（8,404,000－1,984,000＝
      6,420,000）。
    8.又按給付無確定期限者，債務人於債權人得請求給付時，
      經其催告而未為給付，自受催告時起，負遲延責任。其經
      債權人起訴而送達訴狀者，與催告有同一之效力；遲延之
      債務，以支付金錢為標的者，債權人得請求依法定利率計
      算之遲延利息；應付利息之債務，其利率未經約定，亦無
      法律可據者，週年利率為百分之5，此觀民法第229條第2
      項、第233條第1項前段、第203 條之規定即明。被告對原
      告所負返還價金之債務，無給付之確定期限，應自原告起
      訴送達訴狀時起負遲延責任。而本件起訴狀繕本係於99年
      9月6日送達被告，有送達證書在卷可稽（見本院卷(一)第34
      頁），是被告應自99年9月6日起負遲延之責。原告請求被
      告自99年9 月16日起至清償日止，就前開債務加給法定遲
      延利息，於法即無不合。
  (二)綜上所述，原告依民法第179條規定請求被告給付6,420,000
    元，及自99年9月16日起至清償日止，按年息百分之5計算之
    利息，為有理由，應予准許；逾此數額所為請求，則無理由
    ，應予駁回。又兩造各陳明願供擔保，請准宣告假執行及免
    為假執行，就原告勝訴部分，經核於法均無不合，爰各酌定
    相當擔保金額，併予准許之；至原告敗訴部分，其假執行之
    聲請已失所附麗，應併予駁回之。另本件先位之訴部分，原
    告係以相競合之民法第179條、第259條第2款及226條規定，
    訴請被告返還價金或賠償損害，本院已依民法第179 條規定
    判決原告部分勝訴，就其餘請求權部分及備位之訴部分即無
    庸再予審理，併予指明。
  (三)本案事證已明，兩造其餘攻擊防禦方法及舉證，核與判決結
    果無影響，於茲不贅。
六訴訟費用負擔之依據：民事訴訟法第79條。
七被告應賠償原告之訴訟費用，依後附計算書確定為68,255元。
中    華    民    國   100    年    4     月    15    日
                  民事第七庭    法  官  陳婷玉
計  算  書
項      目        金  額（新臺幣）       備    註
第一審裁判費           84,259元          原告支付
證人旅費                1,060元          原告支付
合      計             85,319元
說明：被告應負擔4/5訴訟費用即68,255元（85,319×0.8＝68,
      255.2）
附表：
 ┌──────┬───────────┬─────────────┐
 │            │    契約約定面積      │       實際登記面積       │
 ├──────┼───────────┼─────────────┤
 │主建物      │ 49.43坪（約163.41㎡）│178.24㎡（約53.92坪），含 │
 │            │                      │                          │
 │            │                      │夾層40.97㎡（約12.39坪）、│
 │            │                      │                          │
 │            │                      │廊道14.81㎡（約4.48坪）   │
 ├──────┼───────────┼─────────────┤
 │附屬建物    │即陽台、廊道計10.86坪 │陽台21.77㎡（約6.56坪）   │
 │            │                      │                          │
 │            │（約35.90㎡）         │                          │
 ├──────┼───────────┼─────────────┤
 │共用部分    │18.74坪（約61.95㎡）  │62.59㎡（約18.93坪）      │
 ├──────┼───────────┼─────────────┤
 │總面積      │79.03坪（約261.26㎡） │262.6㎡（約79.44坪）      │
 └──────┴───────────┴─────────────┘
  說明：此表以1坪＝3.3058㎡；1㎡＝0.3025坪為換算標準。
以上正本係照原本作成
如對本判決上訴，須於判決送達後20日內向本院提出上訴狀。如
委任律師提起上訴者，應一併繳納上訴審裁判費。
中    華    民    國   100    年    4     月    15    日
                                書記官  吳鸝稻